【裁判字號】    96,簡上,52
【裁判日期】    970220
【裁判案由】    清償債務
【裁判全文】
臺灣臺南地方法院民事判決            96年度簡上字第52號
上  訴  人  富豐實業有限公司
法定代理人  乙○○
訴訟代理人  侯清治律師
            李孟仁律師
被上訴人    丙○○
上列當事人間請求清償債務事件，上訴人對於中華民國97年1月
26日本院臺南簡易庭95年度南簡字第2119號第一審判決提起上訴
，經本院於97年1月30日言詞辯論終結，判決如下：
    主  文
原判決（減縮部分除外）關於駁回上訴人後開第二項之部分，並
訴訟費用之裁判廢棄。
被上訴人應給付上訴人新台幣貳萬仟壹佰拾元，及自民國九
十五年九月二十日起至清償日止，按週年利率百分之五計算之利
息。
其餘上訴駁回。
第一、二審訴訟費用新台幣壹萬零貳佰元，其中新台幣陸佰玖拾
伍元由被上訴人負擔，餘由上訴人負擔。
    事  實
甲、上訴人方面：
一、聲明：求為判決：(一)原判決廢棄；(二)被上訴人應給付上訴人
    新台幣（下同）364,950元，及自鈞院95年度促字第50443號
    支付命令送達之翌日即95年9月20日起至清償日止，按週年
    利率百分之5計算之利息；(三)第一、二審訴訟費用均由被上
    訴人負擔。
二、陳述：除與原判決記載相同者，茲引用之外，補稱：
  (一)查本件被上訴人所代銷之「寶華銀行魔力百寶貸現金卡」，
    係由訴外人寶華銀行發包予訴外人寶誠欣業有限公司（以下
    簡稱寶誠公司），寶誠公司再將之分包予上訴人及訴外人郭
    勢東承銷。被上訴人於為上訴人之代銷商前，即就同一金融
    產品先為訴外人郭勢東代銷。而上訴人及訴外人郭勢東與寶
    誠公司間之承攬代銷契約均屬相同，被上訴人不論是為訴外
    人郭勢東或上訴人代銷，均負擔扣還服務費（即佣金）之風
    險。所謂扣款約定，實為追還佣金，佣金之所以被追還，係
    因所代銷之金融商品於承貸後短期內發生放款之危險（逾期
    繳款，成無法回收之壞帳），而第一線行銷人員對於辦卡人
    之信用最為清楚，最易控制風險，故有此制度之設，目的在
    防免代銷業者，尋無還款能力之人頭辦理現金卡以賺取佣金
    。追還之方式係由銀行將整筆佣金追還，非但被上訴人，連
    上層之代銷商寶誠公司及上訴人，均應將各分配取得之佣金
    繳還；換言之，由全部各代銷商共同分擔風險，非僅生不利
    於被上訴人而已，此為實務上之慣例，有證人己○○之證言
    可證。被上訴人既先後為訴外人郭勢東及上訴人代銷此產品
    ，而郭勢東亦實施追還佣金之扣款制度，從而被上訴人代銷
    此金融產品時，即當然視同願承受此風險。今被上訴人所承
    銷之現金卡逾期繳款風險如此之高，理應分擔相對之風險，
    豈有將風險轉嫁予上訴人之理？
  (二)被上訴人捨訴外人郭勢東而轉與上訴人合作，乃因訴外人郭
    勢東就服務費之扣還完全依「寶華銀行魔力百寶貸現金卡代
    銷協議書」第3條約定，採「先扣後付」（即每筆應付先預
    扣保證金，嗣確定不會遭到扣款始發還）之方式，而上訴人
    係採「先付後扣」（即將當月應付佣金不予保留全部予以給
    付，嗣佣金遭追還後再向其下包取追還）之方式。是被上訴
    人於締結承攬代銷契約時即明知有扣款之約定，自不容其惡
    意否認而卸免返還義務。
  (三)追還佣金之扣款制度為訴外人寶華銀行所定，只要代銷此金
    融產品者均要分擔此風險。證人庚○○及丁○○與被上訴人
    同為上訴人代銷同一金融商品之下包商，渠等於庭訊時均證
    稱知悉且曾受呆帳扣款，代表上訴人與被上訴人洽商代銷契
    約之證人甲○○（原名李正任）亦可證兩造有扣款之約定，
    且其曾為被上訴人代銷「北商銀」金融產品，亦因呆帳遭被
    上訴人以扣款方式追回佣金，有被上訴人提出譯文可稽；另
    被上訴人提出之被上證二，內容除載明佣金額度外，並具體
    列明為何人之申貸案被追還佣金，凡此，皆可見被上訴人明
    知有佣金扣款之制度。
  (四)被上訴人於94年1月起轉而向上訴人報件，同年2月起即開始
    獲撥付佣金至同年12月止，金額共2,170,050元，並自同年5
    月起陸續發生所代銷現金卡逾期繳款之情況，上訴人乃於同
    年6月起就被上訴人之佣金扣款（逐月扣款：5,600元、11,2
    00元、18,400元、8,260元、10,200元、77,440元，合計131
    ,100 元），被上訴人於扣款後6個月內仍持續報件，同年7
    至12月間按月獲佣金148,140元、406,380元、419,380元、2
    86,170元、142,700元、9,800元。若兩造無佣金扣還之合意
    ，依商人將本求利之經驗法則，被上訴人絕無可能於連續扣
    款之6個月間不終止契約而仍繼續報件。
  (五)按依習慣或依其事件之性質，承諾無須通知者，在相當時期
    內，有可認為承諾之事實時，其契約為成立，民法第161條
    第1項定有明文。此即學說上所謂之意思實現，乃依有可認
    為承諾之事實，推斷有此效果（承諾）意思。意思實現以客
    觀上有可認為承諾之事實存在為要件，有此事實，契約即為
    成立。查本件兩造於締結承攬契約時雖未訂定書面契約，惟
    確有口頭約定佣金扣還, 有當時代表上訴人與被上訴人洽商
    合作事宜之甲○○證言可證；且代銷業界基於風險分擔（控
    制）原則，多有呆帳事後追回佣金之習慣，被上訴人既同意
    承銷，並就兩造每月對帳後就會算所得金額開立發票核銷之
    事實，及上訴人所發放之佣金金額亦不爭執，若被上訴人有
    不知或不同意扣還佣金情事，豈會承認對帳結果並開立發票
    ？又兩造交易期間長達1年，被上訴人於按月扣款之6個月期
    間仍繼續承銷，是綜合觀之，應認被上訴人有承諾佣金扣還
    之事實，推斷有接受此效果之意思，扣還約定自應成立。
  (六)被上訴人94年11月被扣款77,400元，達當月原得領佣金142,
    700元之半數，嗣其不願再讓上訴人扣款，故次月報件即銳
    減至9,800元，不敷當月應扣之63,210元，至95年1月起即完
    全不報件，上訴人請求之金額374,750元即自94年12月至95
    年3月累計而來。是被上訴人與上訴人非無佣金扣還之合意
    ，實乃被上訴人事後不甘承擔所代銷現金卡逾期付款之扣還
    佣金風險，而欲將風險讓上訴人承擔。
  (七)次按當事人主張有利於己之事實者，就其事實有舉證之責任
    ，民事訴訟法第277條定有明文。又事實有常態與變態之分
    ，其主張常態事實者無庸負舉證責任，主張變態事實者則須
    就其所主張之事實負舉證責任（最高法院86年台上字第891
    號判決參照）。本件被上訴人就其代銷商品之呆帳結果須分
    擔風險遞次追還佣金之事實已臻明確，是上包依業主或其上
    包規定遞次追還佣金是屬「常態」，而被上訴人主張是上訴
    人願承擔下包所製造之風險，自行承擔佣金被追還之損害，
    毋寧是屬「變態事實」，就此變態事實自應由被上訴人負擔
    舉證責任。
  (八)被上訴人自原審即一再辯稱其「知悉」，但不「同意」扣款
    約定，惟此猶如內心主觀意思是不同意交易條件，客觀上卻
    仍持續供貨並收受對價，究應相信無法察知之「內心主觀意
    思」，或客觀之表示行為？衡諸兩造交易之主客觀事證，被
    上訴人所稱實悖於一般經驗法則，顯不足採。
  (九)關於扣款之計算時點，被上訴人主張應以「發生呆帳之客戶
    受銀行同意核撥貸款之時間」為準，惟銀行同意核撥貸款時
    ，根本無法預知該筆貸款未來是否會成為呆帳，如何預先追
    還？故上訴人主張仍應以寶華銀行「追還佣金」之時點為計
    算標準，蓋扣款既是佣金被追還（即發生本息遲延未繳之呆
    帳情事）後始發生，自當以此發生之時點為計算方符真實。
三、證據：除援用第一審所提證據外，另補提：上訴人95年3月
    及4月百寶貸請款明細表、被上訴人貸撥款明細表各1件為證
    。
乙、被上訴人方面：
一、聲明：求為判決駁回上訴。
二、陳述：除與原判決記載相同者，茲引用之外，補稱：
  (一)按私法契約基於債之效力相對性，僅得拘束契約當事人，而
    不及於其他第三人，質言之，上訴人與訴外人寶誠公司所簽
    訂之「寶華銀行魔力百寶貸現金卡代銷協議書」，與被上訴
    人完全無涉，縱被上訴人明知上訴人與他人間有呆帳扣款之
    約定，亦不表示被上訴人即當然受該協議書之拘束。同理，
    被上訴人前與訴外人郭勢東間就承銷業務之約定，亦與上訴
    人無涉。上訴人與被上訴人間並無呆帳扣款之約定。
  (二)被上訴人於94年7月遭上訴人扣款後，係基於維護商誼，且
    承攬契約尚未終止或解除，被上訴人仍得依契約承銷系爭業
    務而賺取承攬報酬，才繼續維持兩造間之承攬契約關係。被
    上訴人以為上訴人會基於多年商誼及承攬契約定將扣款返還
    予被上訴人，是以仍繼續報件，詎上訴人竟繼續無理扣款，
    被上訴人乃件漸漸少報件，最後更不再進件、報件，以減少
    損害。且於上訴人片面扣款後，被上訴人即與上訴人爭執協
    商至今，並無默示承諾或同意扣款之約定。上訴人僅以被上
    訴人繼續履行承攬契約而認定被上訴人已默示承諾扣款約定
    云云，實屬誤認。
  (三)上訴人主張其於94年7月21日曾寄發逾期扣款公告之電子郵
    件予被上訴人，被上訴人應「知悉」呆帳扣款之約定，即可
    推論被上訴人「同意」呆帳扣款之約定。惟「知悉」與「同
    意」並不等同，上開公告僅是上訴人單方寄送，於被上訴人
    同意前，該公告內容對被上訴人並無拘束力，是上訴人請求
    被上訴人返還佣金，實無理由。又上訴人稱被上訴人所提之
    被上證二內容有載明佣金額度，故被上訴人應清楚知道有佣
    金追還扣款之制度云云，惟「佣金額度之約定」與「呆帳扣
    款之約定」係屬二事，上訴人不得以此混淆視聽。
  (四)被上訴人按其自上訴人領得金額開立發票，乃依加值型及非
    加值型營業稅法及相關法規所負之公法義務，自不能以被上
    訴人盡此公法上義務，逕認兩造間有扣款之約定存在或被上
    訴人已同意該扣款之約定。
  (五)上訴人主張扣款之約定為業界之慣例，而認其與寶誠公司簽
    訂之協議書得拘束被上訴人云云。惟若為「慣例」則無庸於
    契約約定，若須於契約中特別載明，即屬當事人得約定之事
    項。故寶誠公司與上訴人既於協議書第3條特別約定「扣款
    」之相關內容，則該「扣款」之約定即非如上訴人所稱為業
    界之慣例。證人辛○○及戊○○於庭訊時亦證稱，呆帳扣款
    之約定並非業界之慣例（96年10月11日之準備程序筆錄第3
    頁至第6頁），且其二人亦有代銷寶華銀行魔力百寶貸現金
    卡之業務，其與上游代銷商間就上開代銷業務並無呆帳扣款
    之約定。
  (六)證人甲○○為上訴人之實際經營者之一，其證言令人存疑；
    且其前為被上訴人代銷「北商銀」金融產品時，係因其呈報
    具有「偽造往來存摺」之偽件（即包含但不限於偽造往來存
    摺之通謀虛偽案件），才遭銀行罰款，非如上訴人所稱遭被
    上訴人扣款。證人己○○、丁○○與被上訴人並業務上之往
    來，亦無契約關係，渠等與本案無關。證人庚○○之證述與
    原審之錄音譯文內容不謀而合，均可證被上訴人自始即不同
    意上訴人單方扣款之行為並爭執至今。
  (七)按當事人主張有利於己之事實者，就其事實有舉證責任之責
    任，民事訴訟法第277條定有明文，是上訴人主張其與被上
    訴人有扣款之約定，自應就其主張之事實負舉證責任。惟上
    訴人從未提出任何人證或物證，足資證明兩造有扣款之約定
    。
  (八)上訴人引最高法院86年台上字第891號判決之意旨，謂被上
    訴人應就扣款約定不存在之事實負舉證責任，顯有誤解。於
    私法自治原則及系爭扣款約定非慣例之前提下，上訴人主張
    兩造間有扣款約定之事實，應屬「變態事實」，依前揭判決
    意旨，上訴人應就該變態事實負舉證責任無疑。
  (九)縱兩造有扣款之約定，上訴人所請求之金額及訴訟標的之計
    算基準亦有錯誤。應以被上訴人收到上訴人之電子郵件（即
    94年7月22日）而「知悉」有扣款之約定為區分是否應扣款
    之時點；換言之，若發生呆帳之客戶受核撥貸款於該時點前
    ，則不應扣款，否則即為「不教而殺」或「不知而罰」，違
    反公平正義原則，須發生呆帳之客戶受核撥貸款於該時點後
    ，上訴人始得扣款。基此，計算後上訴人應僅能向被上訴人
    請求返還23,130元而已（詳被上訴人呈報狀附之撥款明細表
    及被上證三之計算表）。
三、證據：除援用第一審所提證據外，另補提：被上訴人94年6
    月至95年3月每月遭扣款之案件明細表、被上訴人依佣金比
    例計算之明細表、上訴人得請求金額之計算表各1份為證。
    理  由
甲、程序方面：
    按訴之變更或追加，非經他造同意，不得為之。但擴張或減
    縮應受判決事項之聲明者，不在此限，民事訴訟法第446 條
    第1項、第255條第1項第3款定有明文。本件上訴人原起訴請
    求被上訴人應給付上訴人374,750元，及自支付命令聲請狀
    繕本送達被上訴人翌日起至清償日止，按週年利率百分之5
    計算之利息。嗣於97年1月30日本院審理中具狀變更聲明為
    ：被上訴人應給付上訴人364,950元，及自本院95年度促字
    第50443號支付命令送達被上訴人翌日起至清償日止，按週
    年利率百分之5計算之利息，核係減縮應受判決事項之聲明
    ，揆諸上開規定，尚無不合，應予准許。又上訴人減縮聲明
    部分，本院不再審究，先予敘明。
乙、實體方面：
一、本件上訴人起訴主張：被上訴人自94年1月起與上訴人締約
    為上訴人從事「寶華銀行百寶貸」業務招攬工作，至同年12
    月止，陸續收受上訴人所給付之服務費（即佣金）。因上訴
    人與訴外人寶誠公司間所簽「寶華銀行魔力百寶貸現金卡代
    銷協議書」契約內載明「乙方（即上訴人）推廣之申請件經
    銀行核准，甲方（即訴外人寶華銀行）依協議書約定給付乙
    方服務費，惟該核准件申請人如逾期繳款超過60天以上1次
    ，或逾期繳款2次，且每次逾期繳款均超過30天以上，乙方
    應無息返還該項服務費」（以下簡稱系爭扣款約定）。被上
    訴人為與上訴人簽約之經銷商，兩造口頭約定被上訴人應受
    上開扣款約定之拘束，且已先受領上訴人所給付之申請件服
    務費，惟被上訴人所招攬業務之客戶有延遲還款之違約情事
    ，被上訴人自應依約應繳還上訴人所受領之佣金，迄95年3
    月止被上訴人共計應繳還上訴人374,750元（嗣於二審時減
    縮聲明為364,950元）。詎上訴人迭經催告，被上訴人仍拒
    絕付款。為此本於兩造間契約關係，請求被上訴人給付上開
    應繳還之佣金，及自支付命令繕本送達之翌日即95年9月20
    日起至清償日止，按週年利率5％計算之利息等語。
二、被上訴人則以：被上訴人固然自94年1月起，與上訴人成立
    承攬關係而從事系爭貸款之申辦業務招攬工作並受領報酬，
    但上訴人不得以被上訴人所招攬並經銀行核貸之貸款客戶於
    貸款後有違約情事，無端將責任轉嫁被上訴人承受。即便被
    上訴人所招攬並經訴外人寶華銀行徵信核貸之貸款客戶嗣後
    發生逾期繳款或違約情事，應屬寶華銀行本身之內部審查責
    任，且上訴人與訴外人寶誠公司於承攬系爭貸款業務之契約
    中定有系爭扣款約定，亦僅係上訴人與訴外人寶誠公司間承
    攬契約關係之約定，與兩造間承攬契約關係無涉。本件兩造
    就系爭貸款招攬業務之承攬契約並無約定由被上訴人所招攬
    之貸款客戶發生違約情事時之相關處罰或扣留報酬之約定，
    上訴人欲將其與寶華銀行間約定之契約條款責任無端轉嫁由
    被上訴人承受，顯無理由等語，資為抗辯。並聲明：求為判
    決駁回上訴。
三、兩造不爭執之事實：
  (一)兩造於94年1月間締結「寶華銀行魔力百寶貸現金卡」代銷
    業務之承攬契約。
  (二)「明道集成」於94年7月21日寄發電子郵件予「ＥＯ15」，
    主旨記載：請問百寶貸逾期扣薪期限是「半年還是一年」？
    逾期天數看幾天？經「富豐─Ｌisa」於同日回覆予「明道
    集成」電子郵件，記載：自銀行核准撥款日起1年內為期限
    ．．．有關逾期天數之前已發過逾期公告，煩請查閱．．．
    。
  (三)上訴人曾傳送公告一件予被上訴人，記載內容為：受文者：
    各經銷商。發文者：富豐實業有限公司／會計部Ｌisa。公
    佈日期：中華民國94年6月17日。主旨：寶華逾期繳款。說
    明：寶華銀行核准客戶如一年內逾期繳款超過60天以上1次
    ，或逾期繳款2次，且每次逾期繳款均超過30天以上，銀行
    將全額扣回此筆佣金。
  (四)上訴人於每月給付被上訴人佣金前，上訴人均以報表通知被
    上訴人給付佣金款項及扣款金額，並由被上訴人開立被上訴
    人實領金額（實領金額之計算方式：給付佣金款項減前月扣
    款金額為實領金額，）之統一發票（詳如原審卷宗第23至29
    頁）給上訴人，上開給付方式自94年7月起期間歷經半年。
  (五)兩造因佣金扣款之事，被上訴人曾與上訴人實際負責人甲○○以電話聯繫，其內容詳如原審第33至35頁之電話譯文。
  (六)被上訴人就代銷「寶華銀行魔力百寶貸現金卡」業務，在與
    上訴人締結承攬契約前，曾與訴外人郭勢東締結承銷契約。
四、得心證之理由：
    上訴人主張被上訴人自94年1月起，與上訴人締約為上訴人
    從事「寶華銀行百寶貸」業務招攬工作（以下簡稱系爭業務
    招攬契約），至同年12月止，多次收受上訴人所給付之服務
    費（以下簡稱佣金），並自94年6月間起，陸續由上訴人自
    被上訴人可領佣金內扣除應繳還佣金等事實，業據上訴人於
    原審所提出其公司之95年3月、4月百寶貸請款明細表影本各
    1紙、寶華銀行存款存入存根聯影本10紙、統一發票影本14
    紙為證，並為被上訴人所不爭執，堪信上訴人此部分之主張
    為真正。惟上訴人主張依兩造締結之系爭業務招攬契約有無
    系爭扣款約定，被上訴人是否應依系爭扣款約定返還上訴人
    佣金扣款364,950元乙節，則為被上訴人所否認，並以前揭
    情詞置辯。是本件之爭執點首在：(一)兩造於締結系爭業務招
    攬契約時，是否有系爭扣款約定之合意？被上訴人與訴外人
    郭勢東先前所締結之業務招攬契約是否有扣款之約定？
    (二)上訴人於94年7月21日寄送上開不爭執事項二、三之電子
    郵件暨公告，得否認為被上訴人已同意以系爭扣款約定作為
    兩造所訂系爭業務招攬契約之內容？
  (一)兩造於締結系爭業務招攬契約時，是否有系爭扣款約定之合
    意？被上訴人與訴外人郭勢東先前所締結之業務招攬契約是
    否有扣款之約定？
    1.按當事人主張有利於己之事實者，就其事實有舉證之責任
      ，民事訴訟法第277條前段定有明文。本件上訴人主張兩
      造於締結系爭業務招攬契約時，業已合意為系爭扣款之約
      定，惟為被上訴人所否認，是以上訴人自應就此有利於已
      之事實，負舉證之責，核先敘明。
    2.上訴人主張兩造於締結系爭業務招攬契約時，業已合意為
      扣款之約定，固提出寶華銀行存款存入存根聯、統一發票
      、寶華銀行魔力百寶貸現金卡代銷協議書，及證人甲○○
      、己○○、丁○○之證述為證。惟查，被上訴人係被動收
      受上訴人所給付之佣金，並據上訴人實際給付之金額開立
      發票，乃為履行其稅法上之公法義務，倘被上訴人未依實
      際受領金額開立統一發票，不免因此遭受稅捐主管機關裁
      罰，被上訴人自無溢載其金額之必要，自不能以被上訴人
      依上訴人實際給付金額開立核銷發票之事實，逕認其與上
      訴人於締結系爭業務招攬契約之初，即有系爭扣款之約定
      。
    3.次查，上訴人與訴外人寶誠公司所簽立「寶華行魔力百寶
      貸現金卡代銷協議書，和上訴人與被上訴人所簽立之業務
      招攬契約，係屬兩個不同契約，且二者並無相附隨之關係
      ，各自獨立發生效力，兩造間業務招攬契約自不受上訴人
      與訴外人寶誠公司所簽「寶華銀行魔力百寶貸現金卡代銷
      協議書」內系爭扣款約定之拘束。
    4.再者，上訴人與證人丁○○、庚○○及被上訴人與訴外人
      郭勢東間之業務招攬契約，亦屬不同之契約，債權主體亦
      不相同，縱上訴人與證人丁○○、庚○○上開業務招攬契
      約均有佣金扣款之約定，對於系爭業務招攬契約並不生何
      種效力。況證人丁○○證述，對於上訴人與被上訴人間系
      爭業務招攬契約是否有扣款約定乙節，並不清楚；而證人
      庚○○亦證述，未親身參與兩造洽談過程，僅被上訴人受
      上訴人扣款後，向其查詢是否亦遭扣款，及陳述兩造間並
      無扣款之約定等語，均不足為有利於上訴人之認定。則上
      訴人主張兩造於締結系爭業務招攬契約時，業已合意為系
      爭扣款約定，洵屬無據，自難憑採。
  (二)上訴人於94年7月21日寄送上開不爭執事項二、三之電子郵
    件暨公告，得否認為被上訴人已同意以扣款約定作為兩造所
    訂系爭業務招攬契約之內容？
    1.被上訴人以「明道集成」於94年7月21日寄發電子郵件予
      上訴人即「ＥＯ15」，主旨記載：請問百寶貸逾期扣薪期
      限是「半年還是一年」？逾期天數看幾天？經上訴人即「
      富豐─Ｌisa」於同日回覆予「明道集成」即被上訴人電
      子郵件，記載：自銀行核准撥款日起1年內為期限．．．
      有關逾期天數之前已發過逾期公告，煩請查閱．．．。」
      之事實為兩造所不爭執。再就系爭業務招攬契約性質觀之
      ，實具繼續性債之關係，且就被上訴人個別之業務招攬及
      給付之佣金實屬個別可分。承前所述，兩造於締結系爭業
      務招攬契約時，雖無合意為扣款之約定，惟上訴人於94年
      7月21日寄發予被上訴人之扣款約定電子郵件內容以觀，
      上訴人實具有終止、消滅兩造間業已履行之業務招攬契約
      ，並就系爭業務招攬契約增加系爭扣款約定為契約要素，
      而對被上訴人為新要約之意思表示，對兩造原締結之業務
      招攬契約自已失債之同一性，而為債之更改。
    2.按依習慣或依其事件之性質，承諾無須通知者，在相當時
      期內，有可認為承諾之事實時，其契約為成立，民法第16
      1條第1項定有明文。此即學說上所謂之意思實現，乃依有
      可認為承諾之事實，推斷有此效果（承諾）意思。意思實
      現以客觀上有可認為承諾之事實存在為要件，有此事實，
      契約即為成立。而有無此事實，應依具體情事決定之。查
      兩造間業務招攬契約，經上訴人於94年7月21日寄發予被
      上訴人之扣款約定電子郵件內容而為債之更改。果爾，被
      上訴人對上訴人債之更改而為之新要約，被上訴人若不同
      意，自可請求上訴人仍應返還佣金扣款，並按月追償其得
      收取之佣金，而無由繼續業務招攬，受領業經扣款之佣金
      之理。縱使被上訴人抗辯其主觀上並無承諾扣款之意思，
      惟依被上訴人於收受電子郵件後，受領系爭扣款佣金，並
      繼續招攬業務送件，自屬有可為承諾之客觀事實，而發生
      債之更改效力。
    3.再者，被上訴人與其下包即證人辛○○、戊○○間之業務
      招攬契約，與本件系爭業務承攬契約亦屬不同之契約，縱
      被上訴人與證人辛○○、戊○○間並無扣款約定，亦無系
      爭業務招攬契約有無扣款約定無涉。
    4.另被上訴人抗辯，其雖知悉上訴人電子郵件之扣款通知，
      但並未同意，且曾為此與上訴人爭執云云，並於原審提出
      其與上訴人實際負責人己○○之電話錄音譯文為證。惟查
      ，通觀被上訴人所提出之錄音譯文全部內容（詳見原審卷
      宗第33頁至35頁）係就佣金扣款時間限制及扣款比例所為
      之爭執（．．．被上訴人：因為你一開始說大家稱兄道弟
      只要3個內呆帳，第4個月過後就沒有了，我也是聽你的話
      ，怎麼到最後就不一樣了。．．．也有人拿1.5％沒有扣
      的，這個都有，你不能說現在1.4％就要扣款。這些話對
      我來說真的不公平，而且你前面說3個月，後面又說半年
      。你說要打電話到我家。．．．」，而非不同意上訴人於
      94年7月21日扣款通知之新要約。況兩造上開通話，係上
      開電子郵件寄發後，逾半年後之95年3月所為之電話錄音
      ，自難推論被上訴人於收受扣款通知時即明示對上訴人為
      不同意系爭扣款之意思表示，是上開電話譯文自不足推翻
      被上訴人業已承諾系爭扣款約定之認定。至於，被上訴人
      抗辯其係基於與上訴人原先之業務招攬契約之約定而為繼
      續送件，並非默示承諾或同意扣款之約定。惟依前所述，
      兩造間原先之業務招攬契約業經上訴人債之更改而終止消
      滅，被上訴人自無從依原業務招攬契約而為送件，被上訴
      人此部分之抗辯，自無可採。
    5.承前所述，系爭業務招攬契約經上訴人於94年7月21日寄
      發予被上訴人之系爭扣款約定電子郵件而為新要約，並經
      被上訴人繼續招攬業務送件等客觀事實，實現其承諾之意
      思，系爭業務招攬契約自應於斯時成立生效。基此，就94
      年8月以後，上訴人核發予被上訴人之佣金，自得依上開
      約定扣款，至於於94年8月以前上訴人核發予被上訴人之
      佣金部分，茲因兩造間原業務招攬契約並無扣款約定，上
      訴人自不得溯及94年8月前業已給付之佣金而為扣款。是
      以，上訴人主張以實際佣金被訴外人寶華銀行追還佣金發
      生之時點計算被上訴人應返還之扣款金額，洵屬無據。準
      此，上訴人就自94年8月以後核發予被上訴人之佣金，因
      發生扣款之事由，而依系爭扣款約定請求被上訴人返還佣
      金扣款為164,030元（計算表詳如附件一所示）。惟上訴
      人未區分核發佣金之時間，業逕以扣除被上訴人之佣金16
      ,800 元、114,300元，及扣抵應給付被上訴人之佣金9,80
      0元，共計140,900元，被上訴人主張應自上訴人得請求佣
      金扣款164,030元中扣除，自屬有據。據此，上訴人得請
      求被上訴人給付之佣金扣款為23,130元（計算方式為：00
      0000－000000＝23130）為有理由，應予准許，逾此範圍
      所為請求，為無理由，應予駁回。
  (三)末按給付有確定期限者，債務人自期限屆滿時起，負遲延責
    任。給付無確定期限者，債務人於債權人得請求給付時，經
    其催告而未為給付，自受催告時起，負遲延責任。其經債權
    人起訴而送達訴狀，或依督促程序送達支付命令，或為其他
    相類之行為者，與催告有同一之效力，民法第229條第1項、
    第2項定有明文。又遲延之債務，以支付金錢為標的者，債
    權人得請求依法定利率計算之遲延利息。但約定利率較高者
    ，仍從其約定利率；而應付利息之債務，其利率未約定，亦
    無法律可據者，週年利率為百分之5，亦為同法第233第1項
    及第203條所明定。本件被上訴人依系爭業務招攬契約之約
    定應返還上訴人佣金扣款23,130元之事實，既經認定，從而
    ，上訴人告依上開規定，請求自支付命令送達被上訴人之翌
    日（即95年9月20日）起至清償日止，按週年利率百分之5計
    算之利息，即有理由，應予准許，逾此範圍所為請求，為無
    理由，應予駁回。
五、綜上所述，上訴人依系爭業務招攬契約之法律關係，訴請被
    上訴人返還佣金23,130元，及自支付命令聲請狀繕本送達翌
    日即95年9月20日起至清償日止，按週年利率百分之5計算之
    法定遲延利息，自屬有據，應予准許，原審就上開應准許部
    分暨該部分之訴訟費用駁回上訴人之請求，尚有未洽，上訴
    意旨指摘原判決不當，求予廢棄改判，為有理由，爰由本院
    予以廢棄改判如主文第二項所示。至逾上開範圍之請求，原
    判決為上訴人敗訴之判決，經核於法並無不合，上訴意旨求
    予廢棄改判，為無理由，應駁回其上訴
七、本件待證事實已臻明確，兩造其餘攻擊防禦方法及舉證，於
    判決結果已不生影響，爰不一一詳為論述，附此敘明。
八、末按法院為終局判決時，應依職權為訴訟費用之裁判；又訴
    訟費用，由敗訴之當事人負擔，各當事人一部勝訴、一部敗
    訴者，其訴訟費用，由法院酌量情形，命兩造以比例分擔或
    命一造負擔，或命兩造各自負擔其支出之訴訟費用，民事訴
    訟法第87第1項、第78條、第79條分別定有明文，本件上訴
    人上訴為一部有理由，一部無理由，本件之訴訟費用10,200
    元（第一審裁判費為4,080元、第二審裁判費6,120元），自
    應依比例由兩造分別負擔（本件上訴人原就原審判決敗訴37
    4,750元全部提起上訴，其應徵之第二審裁判費用為6,120元
    ，嗣於本院審理時，則減縮上訴金額為364,950元，故就減
    縮部分之裁判費用，自應由上訴人負擔。），爰裁判如主文
    第四項，附此敘明。
九、據上論結，本件上訴為一部有理由，一部無理由，依民事訴
    訟法第436條之1第3項、第450條、第449條第1項、第87條、
    第79條，判決如主文。
中    華    民    國    97    年    2    月    20    日
                  民事第一庭    審判長法  官    翁金緞
                                      法  官    黃瑪玲
                                      法  官    田幸艷
以上正本證明與原本無異。
不得上訴。
中    華    民    國    97    年    2     月    20    日
                                      書記官    劉紀君


司法院資訊處製作；財團法人民間司法改革基金會備份。
